臺灣高等法院臺中分院刑事判決　　　　　民國九十一年度上訴字第二○號
　　上　訴　人　臺灣臺中地方法院檢察署檢察官
　　被　　　告　乙○○
　　指定辯護人　本院公設辯護人　甲○○
右上訴人因被告偽造有價證券案件，不服臺灣臺中地方法院中華民國九十年十一月十
九日第一審判決（民國九十年度訴字第一七七七號，起訴案號：臺灣臺中地方法院檢
察署民國九十年度偵字第八八三七號），提起上訴，本院判決如左：
    主  文
原判決撤銷。
乙○○無罪。
　　理  由
一、乙○○原與其配偶施政毅（現已離婚）於民國（下同）八十五年十二月間，在臺
    中市○○街一二五號共同開設「太陽與海西餐廳」，並透過真實姓名不詳、綽號
    「小的」（台語發音）之男子結識、僱用丙○○在上開西餐廳擔任晚班會計。而
    丙○○因晚間工作之故，不便至臺中市○○區○○路九十四號捷威旅行社拿取護
    照及身分證等資料，乃委託乙○○代其前往領取，乙○○取得丙○○之身分證後
    ，即要求丙○○以其名義申辦電話，作為「太陽與海西餐廳」聯絡之用，故未即
    交還。又乙○○因債信不佳，於臺中市第二信用合作社所申請使用○○五○○－
    五號支票帳戶，於八十四年二月十七日，已經票據交換所通報列為拒絕往來戶，
    而無法以自己名義申請支票使用，乙○○為申請支票使用，明知丙○○僅答應以
    其名義為「太陽與海西餐廳」申辦電話，並未同意以其名義向金融機關開戶請領
    支票，供乙○○或「太陽與海西餐廳」業務上使用，竟意圖為自己不法之所有，
    於不詳時地，委請不詳姓名之人偽刻丙○○之圓型印章一枚，盜用丙○○身分證
    ，於八十五年十二月四日，持往萬通商業銀行台中分行（以下簡稱萬通銀行台中
    分行），冒用丙○○名義辦理支票存款開戶手續（帳號：000－000－00
    00000－0號、戶名：丙○○），並當場填寫「印鑑卡」、「支票存款開戶
    申請書」及「支票存款往來約定書」等資料，偽簽「丙○○」署押，並蓋用印章
    於其上，而偽造上開私文書，再交予萬通銀行台中分行職員持以行使，足以生損
    害於丙○○本人，及萬通銀行台中分行審核客戶資料之正確性。乙○○向該行領
    得包含票據號碼ＡＤ0000000、0000000、0000000、00
    00000及0000000之支票（請領支票數量不詳）後，即基於意圖供行
    使之用之概括犯意，自不詳時間起，連續簽發上開票據號碼之支票，偽填發票日
    期、金額，並盜蓋丙○○前揭印章，完成發票手續後，再陸續交付予不詳姓名年
    籍之人，而持以行使。其後，乙○○因無法發放員工薪資，而將「太陽與海西餐
    廳」結束營業，逃逸無蹤，丙○○之身分證亦遭丟棄。嗣於八十五年十二月十六
    日，丙○○返家後，知悉有不詳姓名者持上開票據號碼ＡＤ0000000號支
    票前來催討債務，經向萬通銀行台中分行查詢後，始知上情。因認為被告乙○○
    涉犯刑法第三百二十條第一項之竊盜罪，第二百十六條、第二百十條之行使偽造
    私文書罪及第二百零一條第一項之偽造有價證券罪云云。
二、本件公訴人認為被告涉犯右開犯行，係基於右揭事實，業據告訴人丙○○於警
    訊時及偵查中指訴歷歷，並有萬通銀行台中分行帳號000－000－0000
    000－0號、戶名丙○○之支票存款開戶申請書、支票存款往來約定書、印鑑
    卡、支票存款戶票據徵信開戶查詢申請單、票據號碼ＡＤ0000000號支票
    影本一張及告訴人身分證影本等資料在卷可憑。被告係透過告訴人之男友即綽
    號「小的」之人介紹，始認識告訴人，彼此相處時間甚短，並無深交，況被告及
    施政毅二人因債信不佳，於臺中市第二信用合作社所申請使用○○五○○－五號
    支票帳戶，已於八十四年二月十七日經票據交換所通報列為拒絕往來戶，而無法
    以自己名義申請支票使用等情，業據臺灣臺中地方法院八十九年度訴緝字第一八
    八號詐欺案件判決書理由欄論述明確。於此情形下，告訴人豈有仍然同意以其名
    義請領支票供被告使用之理？又被告於本署偵查中原供稱，其已徵得告訴人同
    意，使用其名義開戶請領支票使用云云，然嗣後即改稱，其並未聽聞告訴人親口
    應允上情，係由告訴人之男友轉知等語。質之告訴人堅決否認曾向其男友表示同
    意借用名義開戶請領支票之意思，而被告於彼時既與告訴人同在「太陽與海西餐
    廳」工作，大可直接徵求告訴人同意，何須迂迴輾轉經由第三者請求告訴人同意
    借用名義！況被告業已供承上開支票存款開戶手續，係由其前往萬通銀行台中分
    行辦理，告訴人並未親自辦理開戶、對保手續，萬通銀行台中分行支票存款「印
    鑑卡」、「支票存款開戶申請書」及「支票存款往來約定書」上丙○○的簽名，
    均為其所簽署，顯與開戶程序不符，足見被告係刻意隱瞞其冒用告訴人名義之事
    實，要與被告誤信綽號「小的」之人轉知告訴人已同意之情迴異。另被告於八
    十五年十二月四日請領上開支票使用後，並未告知告訴人，其所簽發支票之張數
    及金額，且上開支票請領使用十天後（即八十五年十二月十四日），即開始退票
    ，迄八十六年一月十七日公告列為拒絕往來戶，在在顯示上開支票非於正常情形
    下使用，被告應係冒用告訴人名義請領支票，始任令該支票存款帳戶存款不足而
    退票，造成拒絕往來不良債信之結果。末查，告訴人於事前果有同意被告使用
    其名義開戶請領支票使用，當無可能於八十五年十二月十四日，即至萬通銀行台
    中分行投訴遭他人冒用身分證開戶，復甘冒刑法誣告罪之罪責，於八十五年十二
    月十七日下午十七時三十分許，親往臺中市警察局第一分局西區派出所，具名對
    被告提出告訴云云。訊之被告乙○○，固坦承於右揭時地，以丙○○名義向萬通
    銀行台中分行申辦支票存款開戶手續，並領取支票供己使用之事實，惟矢口否認
    有何偽造有價證券等犯行，辯稱：該支票存款帳戶係我在徵得丙○○之同意下所
    開立，簽發支票係經丙○○同意，並未偽造等語。
三、按告訴人之告訴，係以使被告受刑事訴追為目的，是其陳述是否與事實相符，仍
    應調查其他證據，以資審認。最高法院五十二年台上字第一三○○號著有判例，
    又刑法第二百零一條偽造有價證券之成立，以意圖供行使之用，而偽造有價證券
    為其構成要件。所謂「偽造」，乃指無權制作有價證券之人，假冒他人名義，或
    逾越有制作權人之授權範圍，而制作外觀上具有有價證券形式之虛偽證券之行為
    而言。如果行為人基於本人之授權，或其他原因有權簽發者，則與無權之偽造行
    為不同（最高法院八十三年度台上字第一八一○號判例參照）。至於已否得有適
    法之授權，或有無逾越、逸脫授權範圍，而制作該有價證券，則不以明示之授權
    ，為判定其有無適法權源之唯一準據；因偽造有價證券，係侵害社會法益之罪，
    為使具有社會公共信用性格之票據類有價證券持有人，得獲應有之保障，以維交
    易安全及社會公共信用，是以票據上名義人，對於知悉無權制作有價證券之人，
    實施制作有價證券犯行，仍不為阻止，而放任其此項實施制作有證券之默認行為
    者，亦應包括的視之為默示之授權行為（最高法院八十二年台上字第六三八四號
    判決參照）。經查「太陽與海西餐廳」係被告與其前夫施政毅及告訴人丙○○與
    其男朋友綽號「小的」之李元修四人合夥經營等情，業據被告供述甚明，核與證
    人施政毅證述之情節相符，雖告訴人矢口否認其為合夥人，供稱僅單純為會計。
    惟查該西餐廳之電話係以告訴人之名義申請，該西餐廳之店屋係以告訴人之名義
    承租，足證告訴人所云，其非合夥人，僅為單純之會計，顯與事實不符。又被告
    以告訴人名義，向萬通銀行台中分行請領支票供餐廳使用，係經告訴人之男朋友
    李元修轉述告訴人同意等情，亦據被告於原審偵審中及本院審理時供述甚詳，核
    與證人施政毅在偵查中及本院審理時證述之情節相符（見偵查卷第卅三頁、本院
    九十一年二月六日訊問筆錄）；觀之告訴人在偵查中供稱：「他們有提過要用我
    名義去銀行領支票的事，我的意思是說乙○○夫婦從未提起這件事，我無從同意
    或拒絕」，「小的（即李元修）有問過我，因為乙○○他們情況不好，要用我的
    名義去申請支票供他們使用，我當時不好意思拒絕，就說看看，我心裡是不想借
    給他，但不好意思直接講，所以才說看看」「我不曉得我男朋友李元修是否會誤
    解我已經同意。」（見偵查卷第卅一頁），則告訴人是否告訴李元修，同意以其
名義向銀行請領支票使用，姑不具論，惟由告訴人丙○○本是合夥人且依伊所云
    ，伊亦未明言拒絕以伊名義申請支票等節觀之，李元修向被告轉述告訴人同意以
    伊名義申請支票乙事，非無可能，是被告以告訴人名義向銀行申請支票使用，尚
    未可遽認有行使偽造私文書及偽造支票之故意。又告訴人在警訊中供稱：「：：
    ：直到八十五年十二月十六日我回家後，家人告訴我，有乙名不詳男子手持乙張
    支票：：：到我家討債，我才發現我身分證遭人拿至萬通銀行台中分行冒用請領
    支票」惟告訴人早於八十五年十二月十四日向萬通銀行台中分行陳報被偽造身分
    證開戶，此有該銀行之特急件附偵查卷可證，其於警訊所謂至八十五年十二月十
    六日始知遭冒名開支票云云，與事實不合，則告訴人之指訴益堪置疑；是本件雖
    然告訴人丙○○否認有同意被告以其名義使用票據之行為，然被告與丙○○二人
    係合夥關係，且所承租之房子亦以丙○○之名義所租得，以其關係而言，被告辯
    稱，丙○○同意以其名義使用票據，並非無可能，況實際上本件係因被告所開出
    之支票均遭退票，面臨民事責任之歸屬時之利害關頭，情理上告訴人縱曾同意被
    告使用其名簽發票據，亦可能不敢承認，因其如承認有授權之事實，即須負完全
    清償責任，故被告是否未經告訴人同意一節，應不能僅憑告訴人片面之指證，或
    其曾向偵查機關提出刑事告訴，即認其告訴屬實。此外並無其他積極證據，足以
    證明被告犯罪，其竊盜、盜用印章、行使偽造私文書及偽造有價證券犯罪尚屬不
    能證明。原審疏未詳查，對於被告遽為論罪科刑，尚有未當，檢察官上訴意旨指
    原判決適用刑法第五十九條減輕其刑及諭知緩刑不當，雖無理由，惟原判決既有
    上開可議之處，自屬不能維持，應由本院將原判決撤銷改判，爰依法為無罪之諭
    知。
據上論斷，應依刑事訴訟法第三百六十九條第一項前段、第三百六十四條、第三百零
一條第一項，判決如主文。
本案經檢察官丁○○到庭執行職務。
中      華      民      國　  九十一     年      三       月    十二    日
                                   臺灣高等法院臺中分院刑事第五庭
                                   　　　審判長法  官　袁　從　楨
                                   　　　　　　法　官  郭　同　奇
                                   　　　　　　法　官  胡  森  田
右正本證明與原本無異。
檢察官得上訴。
被告不得上訴。
如不服本判決應於收受送達後十日內向本院提出上訴書狀，其未敘述上訴之理由者並
得於提起上訴後十日內向本院補提理由書（均須按他造當事人之人數附繕本）。
                                               書記官  王  瑩  澤
中      華      民      國　  九十一     年      三       月    十三    日
                                                              　　　　　Ｆ
